【裁判字號】    98,簡上,498
【裁判日期】    981002
【裁判案由】    詐欺
【裁判全文】
臺灣高雄地方法院刑事判決             98年度簡上字第498號
上  訴  人
即  被  告  戊○○
上列被告因詐欺案件，不服本院民國98年3 月29日97年度審簡字
第5558號第一審簡易判決（聲請簡易判決處刑書案號：97年度偵
字第22215 號，移送併辦案號：97年度偵字第29542 號），提起
上訴，本院管轄之第二審合議庭判決如下：
    主  文
上訴駁回。
    事  實
一、戊○○明知目前國內社會上層出不窮之不法份子為掩飾渠等
    不法行徑，避免執法人員之追究及處罰，經常利用他人之金
    融帳戶存、提款項，以確保犯罪所得之不法利益並掩人耳目
    ，因此在客觀可以預見一般取得他人金融帳戶使用之行徑，
    常與財產犯罪所需有密切關連。詎仍基於縱有人持其所有之
    帳戶作為詐欺取財之犯罪工具，亦不違背其本意之幫助犯意
    ，將申設之板信商業銀行（下稱板信商銀）陽明分行帳號
    00000000000000號帳戶及臺灣土地銀行（下稱土地銀行）小
    港分行帳號0000000000000 號帳戶之提款卡（含密碼），於
    97年4 月19日前某日，在不詳地點，交付予姓名年籍不詳之
    人供詐欺集團成員使用。嗣取得前開2 帳戶之詐欺集團成員
    ，即意圖為自己不法之所有，於附表所示之詐騙時間，對甲○○、庚○○、乙○○、己○○、丁○○分別施以如附表「
    詐騙方法」欄所示之詐術，使渠等陷於錯誤，致甲○○、庚○○、乙○○、己○○4 人分別於附表編號1 至4 所示匯款
    時間、地點，依對方之指示操作自動櫃員機，致分別匯款如
    附表編號1 至4 所示之金額至戊○○所有之前揭板信商業銀
    行陽明分行帳戶內；丁○○則於附表編號5 所示之匯款時間
    、地點，將附表編號5 所示之金額匯入戊○○所有之前揭土
    地銀行小港分行帳戶內。嗣因甲○○、庚○○、乙○○、己○○、丁○○發覺有異而分別報警處理，經警循線追查後，
    始知悉上情。
二、案經高雄市政府警察局三民第二分局報請，及丁○○訴由臺
    北市政府警察局大安分局報請臺灣臺北地方法院檢察署呈請
    臺灣高等法院檢察署令轉臺灣高雄地方法院檢察署檢察官偵
    查起訴。
    理  由
壹、證據能力方面：
一、被害人甲○○、庚○○、乙○○、己○○、丁○○於警詢時
    證述之證據能力：
    按被告以外之人（包括證人、鑑定人、告訴人、被害人及共
    同被告等）於審判外之陳述雖不符刑事訴訟法第159 條之1
    至之4 等4 條之規定，而經當事人於審判程序同意作為證據
    ，法院審酌該言詞陳述或書面陳述作成時之情況，認為適當
    者，亦得為證據；當事人、代理人或辯護人於法院調查證據
    時，知有刑事訴訟法第159 條第1 項不得為證據之情形，而
    未於言詞辯論終結前聲明異議者，視為有前項之同意，同法
    第159條之5定有明文。本件證人即被害人甲○○、庚○○、
    乙○○、己○○、丁○○均屬被告以外之人，渠等於警詢中
    之證述，於本院審判時，檢察官、被告均未聲明異議（本院
    簡上字卷第47、59至60頁），本院審酌該證據作成時並無不
    當取供之情況，認為適當，得為證據，合先敘明。
貳、實體方面：
一、訊據上訴人即被告戊○○固不否認板信商銀陽明分行帳號：
    00000000000000號帳戶、土地銀行小港分行帳號：00000000
    0000 0號帳戶為其申設之事實，惟矢口否認有何幫助詐欺取
    財犯行，辯稱：伊未將提款卡交給詐欺集團成員，伊是接到
    大安分局通知有人匯錢到伊帳戶，伊始知道遺失上開帳戶之
    提款卡及身分證影本遺失。伊為參加莊松榮中藥直銷，將土
    地銀行、板信商銀及高雄銀行之存摺封面影本、提款卡及身
    分證影本等物放在皮包裡之小皮夾內，去參加莊松榮傳銷公
    司，到那邊才發現莊松榮傳銷公司需要的是合作金庫的帳戶
    ，伊帶去之帳戶資料不合他們的規定。伊至該公司上過幾次
    課，伊帶身分證影本及健保卡等資料是準備談成之後要去合
    作金庫開戶，使該公司會計將紅利提撥到伊帳戶內，但之後
    伊因身體不好，未參加該傳銷公司。伊之土地銀行、板信商
    銀及高雄銀行提款卡本來就一直帶在身邊以備不時之需，伊
    手提包內放身分證影本、提款卡及存摺影本之小皮夾整個遺
    失，伊不確定遺失時間，伊之提款卡密碼均設定為伊之出生
    年月日，伊不知歹徒如何解碼云云。經查：
  (一)板信商銀陽明分行帳號：00000000000000號帳戶及土地銀行
    小港分行帳號：0000000000000 號帳戶均係被告申設之事實
    ，業經被告於警詢、偵查及本院均供承在卷（見臺灣臺北地
    方法院97年度偵字第14396 號偵查卷第4 頁、臺灣高雄地方
    法院檢察署97年度偵字第59頁、本院98年度簡上字第498 號
    卷第79至80頁），並有板信商業銀行業務部97年5 月5 日板
    信業務字第0978070714號函檢送之開戶資料及資金往來明細
    ，及臺灣土地銀行小港分行97年5 月13日小港存字第097000
    0143號函檢送之開戶資料與客戶歷史交易明細表各1 份在卷
    為憑（見同上22155 號偵查卷第40至43頁、同上14396 號偵
    查卷第7 至11頁）。
  (二)被害人甲○○、庚○○、乙○○、己○○、丁○○先後於附
    表所示之「被詐騙時間」，被詐騙集團成員，分別施以如附
    表「詐騙方法」欄所示之詐術，而陷於錯誤，分別於附表所
    示之「匯入時間」，至銀行操作自動櫃員機將附表「匯入金
    額」欄所示之金額，匯入被告所有如附表所示之帳戶內，嗣
    經被害人察覺有異，而報警處理之事實，業據證人即被害人
    甲○○、庚○○、乙○○、己○○、丁○○於警詢時證述在
    卷（見同上22155 號偵查卷第5 至6 、14至15、23至24、31
    至32頁、同上14396 號偵查卷第12至13頁），並有板信商銀
    陽明分行帳號：000000 00000000 號帳戶及土地銀行小港分
    行帳號：0000000000000 號帳戶交易明細各1 份（見同上22
    155 號偵查卷第47頁、同上14396 號偵查卷第11頁）、自動
    櫃員機交易明細表5 份（見同上22155 號偵查卷第10、19、
    27、35頁、同上14396 號偵查卷第15頁）、受理詐騙帳戶通
    報警示簡便格式表5 份、內政部警政署反詐騙案件紀錄表5
    份、受理刑事案件報案三聯單5 份、受理各類案件紀錄表4
    份（見同上22155 號偵查卷第8 、9 、11、12、16、17、20
    、21、25、26、28、29、33至37頁，同上14396 號偵查卷第
    14、16、17頁）在卷為憑，此部分事實堪以認定。
  (三)被害人甲○○、庚○○、乙○○、己○○、丁○○後於附表
    所示之時間將附表所示之金額匯入被告上開板信商銀、土地
    銀行帳戶後，旋即遭人提領一空乙節，有上開板信商銀、土
    地銀行帳戶交易明細在卷為憑（見同上22155 號偵查卷第47
    頁、同上14396 號偵查卷第11頁），足認被告上開帳戶已遭
    詐欺集團利用作為詐騙被害人之工具無訛。
  (四)被告固辯稱：伊未將提款卡交給詐欺集團成員，伊是接到大
    安分局通知，始知遺失上開帳戶之提款卡及身分證影本。伊
    將提款卡隨身攜帶以備不時之需，伊不確定遺失時間，伊之
    提款卡密碼均設定為伊之出生年月日，伊不知歹徒如何解碼
    云云。惟查，被告於本院供稱：伊未使用之提款卡，仍會帶
    在身邊以備不時之需云云（見同上本院卷第69頁），然與其
    供稱：伊尚有郵局帳戶及臺中土地銀行帳戶未放在一起等語
    （見同上本院卷第70頁），所述對其所有帳戶提款卡保管情
    形已不一致。又被告固於本院供稱：伊為參加莊松榮中藥直
    銷，而將土地銀行、板信商銀、高雄銀行之存摺封面影本、
    提款卡及身分證影本等資料放在皮包裡之小皮夾，到現場才
    發現該公司需要的是合作金庫的帳戶，伊帶去的帳戶資料不
    合他們的規定；伊至該公司上過幾次課，伊帶攜帶身分證影
    本及健保卡等資料，是準備談成之後要去合作金庫銀行開戶
    ，供該公司會計將紅利撥到帳戶，但伊後來未參加該傳銷公
    司；伊之手提包內放2 個小皮夾，伊將身分證正本、影本分
    2 個小皮夾放置，放身分證影本之皮夾遺失，伊之提款卡及
    存摺影本亦遺失，另一放置身分證正本及健保卡、名片、醫
    院約診單據等之皮夾未遺失；伊不確定何時遺失，伊只是有
    準備好那些資料，伊每次出門都會帶著手提包等語（見同上
    本院卷第59、68至70頁），惟若如被告所言其將2 個小皮夾
    均置於手提包內，何以會僅遺失一個小皮夾，又被告之手提
    包既是經常使用，何以未發現小皮夾遺失，且未做任何補救
    、自保之舉措，被告所辯顯與常情不符。參以由被告前揭板
    信商銀帳戶之交易明細資料所示，該帳戶自93年2 月11日起
    ，至97年4 月20日被害人匯款之日止，除餘額76元外，均無
    任何支出、存入金額之記錄，俟附表編號1 至4 所示被害人
    4 人上開各筆匯款於97年4 月21日轉帳存入被告前揭帳戶後
    ，旋即於同日遭以提款卡提領一空，附表編號5 所示被害人
    存入款項後，亦於數十分鐘內即遭提領。則被告既未將提款
    卡密碼記載於提款卡上，倘非其將提款卡交予他人使用並告
    知密碼，則他人又豈能知悉該提款卡密碼而迅速將上開匯款
    提領罄盡，是被告所辯，顯與事理有違，自難採信。又自詐
    騙集團之角度審酌，渠等既知以他人之帳戶掩飾犯罪所得，
    當係聰明狡詐之徒，渠等當知社會上一般正常之人如其帳戶
    存摺、印章、提款卡遭竊或遺失，為防止拾得或竊得其存摺
    、提款卡之人盜領其存款或做為不法使用而徒增訟累，必於
    發現後立即報警或向金融機構辦理掛失止付，則於原帳戶所
    有人掛失止付後，渠等即無法以拾得或竊得之存摺、提款卡
    提領該帳戶內之存款；渠等在此情形下，如仍以此帳戶作為
    其犯罪工具，則在向他人詐騙，並誘使被害人將款項匯入該
    帳戶後，極有可能因帳戶所有人掛失止付而無法提領，則其
    等大費周章從事於犯罪之行為，甘冒犯罪後遭追訴、處罰之
    風險，卻平白無故替原帳戶所有人匯入金錢，而無法得償其
    犯罪之目的，無異於為他人作嫁，而此等損人不利己之舉，
    又豈是聰明狡詐之詐欺犯罪集團所可能犯之錯誤，顯見被告
    應係主動提供其所有之上開帳戶提款卡供詐財集團使用，該
    詐財集團成員亦必告誡被告不得於一定期間內辦理掛失止付
    為條件，被告礙於此條件方不致於交付後旋即前往辦理掛失
    ，是被告所辯與吾人日常生活經驗法則相悖，顯係事後卸責
    之詞，難採為有利於被告之認定。
  (五)又無事證足認被告上開板信商銀及土地銀行帳戶之提款卡及
    密碼，係於不同時、地交付與不詳姓名年籍之人，依罪疑唯
    有利於被告認定之原則，應認被告係一行為同時交付上開板
    信商銀及土地銀行帳戶之提款卡及密碼。
  (六)綜上所述，被告所辯不足採信。本案事證明確，被告幫助詐
    欺取財犯行堪以認定，應予依法論科。
二、按刑法上之幫助犯，係對於犯罪與正犯有共同之認識，而以
    幫助之意思，對於正犯資以助力，而未參與實施犯罪之行為
    者而言（最高法院75年度台上字第1509號、84年度台上字第
    5998號、88年度台上字第1270號判決意旨參照），故未參與
    實施犯罪構成要件之行為，且係出於幫助之意思提供助力，
    即屬幫助犯。本案被告將前揭板信商銀、土地銀行帳戶提款
    卡及密碼等物，交付予不詳姓名年籍之詐欺集團成員，雖因
    而使該詐欺集團成員得基於詐欺取財之犯意，分別向被害人
    甲○○、庚○○、乙○○、己○○、丁○○施以詐術，致上
    開被害人陷於錯誤，而分別匯款至被告前開銀行帳戶內，遂
    行其詐欺取財之犯行，然被告單純提供帳戶提款卡及密碼供
    人使用之行為，並不等同於向被害人施以欺罔之詐術行為，
    且亦無證據證明被告有參與詐欺取財犯行之構成要件行為，
    則被告提供帳戶之提款卡及密碼供人使用之行為，對於前開
    詐騙集團遂行詐欺取財犯行，資以助力，揆諸上開判決意旨
    ，自應論以幫助犯。故核被告所為，係犯刑法第30條第1 項
    、第339 條第1 項詐欺取財罪之幫助犯。被告係幫助犯詐欺
    取財罪，爰依刑法第30條第2 項規定，按正犯之刑減輕之。
    被告基於一提供帳戶供作詐欺集團使用之犯意，於同時、地
    交付上開2 個帳戶予詐騙集團成員，應認僅構成1 次幫助行
    為。又被告以1 提供帳戶之幫助詐欺犯行，供詐欺集團成員
    分別向附表所示被害人詐取財物，侵害上開數被害人之財產
    法益，係一行為觸犯數罪名，為同種想像競合犯，應從一重
    處斷。再者，本件檢察官移送併辦即附表編號5 所示部分，
    與本案被告經聲請簡易判決處刑並判決有罪之犯罪事實即附
    表編號1 至4 所示部分，有想像競合犯之裁判上一罪關係，
    當為聲請簡易判決處刑效力所及，基於審判不可分之原則，
    本院自得併予審理，附此敘明。
三、原審以被告所犯事證明確，適用刑法第30條第1 項、第2 項
    、第339 條第1 項、第41條第1 項前段，刑法施行法第1條
    之1 之規定，並審酌被告未實際參與詐欺取財犯行，及本案
    犯罪情節，量處有期徒刑4 月，並諭知以新臺幣1 千元折算
    1 日之易科罰金折算標準。經核原審認事用法均無違誤，量
    刑亦稱妥適。被告提起上訴，猶執前詞否認犯罪，指摘原判
    決不當，為無理由，應予駁回。
據上論斷，應依刑事訴訟法第455 條之1 第1 項、第3 項、第36
8 條，判決如主文。
本案經檢察官丙○○到庭執行職務。
中    華    民    國    98    年    10    月    2     日
                  刑事第六庭  審判長法  官  李璧君
                                    法  官  曾仁勇
                                    法  官  曾鈴
以上正本證明與原本無異。
不得上訴。
中    華    民    國    98    年    10    月    5     日
                                    書記官  李月君
 附表：
 ┌──┬────┬──────┬─────────┬──────┬──────┬──────┬─────────┐
 │編號│被害人  │被詐騙時間  │詐騙方法          │  匯款時間  │ 匯款地點   │匯款金額(元)│匯入帳戶          │
 ├──┼────┼──────┼─────────┼──────┼──────┼──────┼─────────┤
 │ 1  │甲○○  │97年4 月20日│詐騙集團成員假裝為│97年4 月20日│臺灣中小企業│2萬9,989元  │板信商業銀行      │
 │    │        │21時6分前某 │「東森購物」員工，│21時6 分許  │銀行自動櫃員│            │陽明分行          │
 │    │        │時          │打電話向被害人佯稱│            │機          │            │帳號00000000000000│
 │    │        │            │購物付款有誤，要求│            │            │            │戶名：戊○○      │
 │    │        │            │被害人至自動櫃員機│            │            │            │                  │
 │    │        │            │依指示操作處理。  │            │            │            │                  │
 ├──┼────┼──────┼─────────┼──────┼──────┼──────┼─────────┤
 │ 2  │庚○○  │97年4 月20日│同上              │97年4 月20日│土地銀行自動│1萬123元    │同上              │
 │    │        │20時15分許  │                  │21時7 分許  │櫃員機      │            │                  │
 │    │        │            │                  │            │            │            │                  │
 ├──┼────┼──────┼─────────┼──────┼──────┼──────┼─────────┤
 │ 3  │乙○○  │97年4 月20日│同上              │97年4 月20日│合作金庫銀行│6,896元     │同上              │
 │    │        │21時許      │                  │22時14分許  │自動櫃員機  │            │                  │
 ├──┼────┼──────┼─────────┼──────┼──────┼──────┼─────────┤
 │ 4  │己○○  │97年4 月20日│同上              │97年4 月20日│合作金庫銀行│2萬9,989元  │同上              │
 │    │        │22時16分前某│                  │22時16分許  │自動櫃員機  │            │                  │
 │    │        │時          │                  │            │            │            │                  │
 ├──┼────┼──────┼─────────┼──────┼──────┼──────┼─────────┤
 │ 5  │丁○○  │97年4 月19日│不詳人士自稱為「欣│97年4 月19日│土地銀行    │2,000元     │臺灣土地銀行      │
 │    │        │20時許      │雨」，利用網路即時│21時41分許  │自動櫃員機  │            │小港分行          │
 │    │        │            │通訊系統與丁○○談│            │            │            │帳號0000000000000 │
 │    │        │            │話，佯稱可以2000元│            │            │            │戶名：戊○○      │
 │    │        │            │對價與其會面。    │            │            │            │                  │
 │    │        │            │                  │            │            │            │                  │
 └──┴────┴──────┴─────────┴──────┴──────┴──────┴─────────┘
附錄本判決論罪之法條：
中華民國刑法第339 條（普通詐欺罪）
意圖為自己或第三人不法之所有，以詐術使人將本人或第三人之
物交付者，處5 年以下有期徒刑、拘役或科或併科1 千元以下罰
金。
以前項方法得財產上不法之利益或使第三人得之者，亦同。
前二項之未遂犯罰之。


司法院資訊處製作；財團法人民間司法改革基金會備份。
